---
title: "Visualisierung"
teaching: 10
exercises: 0
---

```{r setup, include=FALSE}
knitr::opts_chunk$set(echo = TRUE)
# load tidyverse
suppressPackageStartupMessages(library(tidyverse))
```


:::::::::::::::::::::::::::::::::::::: questions

- Wie visualisiere ich Daten?

::::::::::::::::::::::::::::::::::::::::::::::::

::::::::::::::::::::::::::::::::::::: objectives

- Datenvisualisierung mit `ggplot2`

::::::::::::::::::::::::::::::::::::::::::::::::

Die Visualisierung von Daten ist ein wichtiger Bestandteil der Datenanalyse, da sie es ermöglicht, Muster und Zusammenhänge in den Daten zu erkennen und zu kommunizieren.
In R wird die Visualisierung von Daten mit dem `ggplot2` Paket durchgeführt, das auf der [*Grammar of Graphics*](https://r4ds.had.co.nz/data-visualisation.html) basiert.
Hierbei wird die Visualisierung von Daten in verschiedene Schichten (z.B. Punkte, Linien, Balken) und Ebenen (z.B. x-Achse, y-Achse, Farbe, Form) unterteilt.
Die Verküpfung von Tabellenspalten mit den Ebenen und Schichten (d.h. Welche Information wird wie fürs Plotting verwendet) erfolgt über die `aes()` Funktion.


```{r ggplot2-examples}
# Beispiel: Anzahl der Stürme pro Jahr visualisieren

# Rohdatensatz startet Visualisierungsworkflow
storms |>

  ########### Datenvorbereitung #############

  # auf einen Eintrag (Zeile) pro Sturm und Jahr reduzieren
  distinct(year, name) |>
  # Anzahl der Stürme pro Jahr zählen
  group_by(year) |>
  count() |>
  ungroup() |>

  ########### Datenvisualisierung #############

  # ggplot-Objekt erstellen (Daten via pipe übergeben)
  ggplot(aes(x = year, y=n)) + # Verknüpfung von Datenspalten (year, n) und Achsen (x,y)
  # Diagrammtitel und Achsenbeschriftung
  labs(title = "Anzahl der Stürme pro Jahr", x = "Jahr", y = "Anzahl") +
  # grundlegende Diagrammformatierung (Hintergrundfarben, Schriftarten, ...)
  theme_minimal() +
  # Balkendiagramm mit Anzahl der Stürme pro Jahr
  geom_bar(fill="skyblue3", stat = "identity") +
  # Highlighting der Jahre mit mehr als 20 Stürmen
  geom_vline(data = ~ filter(.x, n>20),  # Datensatz einschränken
            # (hier `.x` = Platzhalter für Daten aus vorheriger Ebene, d.h. `storms`)
            aes(xintercept=year), # welche (Teil)Tabellendaten für Position zu verwenden
            color="red", fill=NA, stat = "identity") + # Zusätzliche Formatierung
  # Jahreszahlen der Jahre mit mehr als 20 Stürmen in schräger Textausrichtung
  geom_text(data = ~ filter(.x, n>20), # Datensatz einschränken
            aes(label=year, x=year, y=max(n)), # Daten und Positionen festlegen
            angle=70, vjust=0.5, hjust=-0.6, size=3, color="red") + # Textformatierung
  # disable clipping um Jahreszahltexte außerhalb des Diagrammbereichs anzuzeigen
  coord_cartesian(clip = "off")

# optional: (zuletzt gemaltes) Diagramm speichern
# ggsave("storms_per_year.png", width=10, height=5, dpi=300)
```


::::::::::::::::::::::::::::::::::::: keypoints

- `ggplot2` benötigt einen `data.frame` als Eingabe, welcher "tidy" ist (d.h. eine Zeile pro Beobachtung und eine Spalte pro Variable).
- Das `mapping` Argument ermöglicht mittels der `aes()` Funktion die Verknüpfung von Variablen des Datensatzes (d.h. Spaltennamen) mit visuellen Eigenschaften (z.B. x-Achse, Farbe, Größe).
- `geom_*` Funktionen fügen dem Plot Schichten hinzu (z.B. Punkte, Linien, Balken).
- `labs()` ermöglicht die Anpassung von Diagrammtitel und Achsenbeschriftung.
- `theme_*` Funktionen ermöglichen die Anpassung genereller Diagrammformatierungen (z.B. Hintergrundfarben, Schriftarten).
- Es gibt viele weitere Funktionen und Argumente, um die Darstellung von Diagrammen zu verfeinern (z.B. `facet_wrap()`, `scale_*`, `coord_*`).
- Diagramme mit `ggsave()` gespeichert werden.
- Ausserdem gibt es viele Erweiterungen für `ggplot2` (z.B. `ggplotly`, `ggrepel`), die zusätzliche Funktionalitäten oder Visualisierungstypen/-diagramme bieten.

::::::::::::::::::::::::::::::::::::::::::::::::


-----------------------------------------------

Dieses Dokument wurde mit Unterstützung von GitHub Copilot erstellt, einem KI-gestützten Autocompletion-Tool, das auf der OpenAI GPT-3-Technologie basiert.

